---
title: "R Notebook"
output: html_notebook
---

Dit is een R Notebook,  deze gaat er van uit dat je toegang hebt tot 'po_analyse.Rmd'

Leerling/leraar ratio controleren voor oab en kleine scholentoeslag 

# Verband tussen LLR, schoolgewicht en kleine scholen 
```{r}
ggplot(baos_2019, aes(schoolweging, ll_lr_ratio)) +
  geom_bin2d(bins=100) + theme_minimal() + labs(fill = "Aantal scholen") +
  labs(x = 'Schoolweging', y = 'Leerling/leraar-ratio')

ggplot(baos_2019 %>% filter(leerlingen < 1000), aes(leerlingen, ll_lr_ratio)) +
  geom_bin2d(bins=100) + theme_minimal() + labs(fill = "Aantal scholen") +
  labs(x = 'Aantal leerlingen', y = 'Leerling/leraar-ratio')

ggplot(baos_2019, aes(oab, ll_lr_ratio)) +
  geom_bin2d(bins=100) + theme_minimal() + labs(fill = "Aantal scholen") +
  labs(x = 'Onderwijsachterstandenbudget', y = 'Leerling/Leraar-ratio')

ggplot(baos_2019, aes(kleine_schooltoeslag, ll_lr_ratio)) +
  geom_bin2d(bins=100) + theme_minimal() + labs(fill = "Aantal scholen") +
  labs(x = 'Kleine scholen toeslag', y = 'Leerling/leraar-ratio')

```

# Verdeling gewogen LLR per gemeente
```{r}
landelijk_gemiddelde = mean(baos_2019$gewogen_llr, na.rm = T)
gewogen_mean_baos_2019 <- baos_2019 %>% group_by(statcode) %>% summarise(
  gewogen_mean_llr = mean(gewogen_llr, na.rm=T), 
  perc_high_gewogen_llr = sum(gewogen_llr > landelijk_gemiddelde, na.rm = T) / n()
) %>% ungroup() %>% mutate(
  gewogen_llr_cut = cut(gewogen_mean_llr, breaks = quantile(gewogen_mean_llr, na.rm=TRUE))
)

library(sf)
gemeentegrenzen <- st_read("https://geodata.nationaalgeoregister.nl/cbsgebiedsindelingen/wfs?request=GetFeature&service=WFS&version=2.0.0&typeName=cbs_gemeente_2019_gegeneraliseerd&outputFormat=json")

data <-
  gemeentegrenzen %>%
  left_join(gewogen_mean_baos_2019)

data %>%
  ggplot() +
  geom_sf(aes(fill = gewogen_mean_llr)) +
  scale_fill_viridis_c() +
  labs(title = "Gemiddelde Gewogen Leerling/Leraar Ratio (per gemeente)", fill = "") +
  theme_void()

data %>%
  ggplot() +
  geom_sf(aes(fill = perc_high_gewogen_llr)) +
  scale_fill_viridis_c() +
  labs(title = "% scholen met bovengemiddelde leerling/leraar ratios (per gemeente)", fill = "") +
  theme_void()

data %>%
  ggplot() +
  geom_sf(aes(fill = gewogen_llr_cut)) +
  labs(title = "Verdeling Gemiddeld gewogen LLR in kwartielen (per gemeente)", fill = "") +
  scale_fill_brewer(palette = 'Reds') +
  theme_void()

```

# Overzicht van de G5 en inzicht in verschillen binnen gemeentes 
```{r}
nat_gewogen_gem <- mean(baos_2019$gewogen_llr, na.rm=T)
g5_data <- data %>% filter(
  statnaam %in% c('Amsterdam', 'Utrecht', 'Almere', 'Rotterdam', "'s-Gravenhage", "Zwolle", "Roermond")
  ) %>% add_row(statnaam = 'Landelijk', gewogen_mean_llr = nat_gewogen_gem) 


ggplot(g5_data, aes(x = fct_reorder(statnaam, gewogen_mean_llr, mean), y = gewogen_mean_llr)) + 
  geom_bar(stat='identity') + theme_minimal() + ylab('Gemiddelde Gewogen LLR') + xlab('') +  
  theme(text = element_text(size=15), axis.text.x = element_text(angle=45, hjust=1))

baos_2019 %>% filter(gewogen_llr > 0, gewogen_llr < 30) %>% filter(
  gemeente %in% c('AMSTERDAM', 'ROERMOND', 'UTRECHT', 'ROTTERDAM', "'S-GRAVENHAGE", 'ALMERE', 'ZWOLLE')
  ) %>% 
  ggplot(aes(x = fct_reorder(gemeente, gewogen_llr, mean), y = gewogen_llr)) + geom_violin(fill='grey80') + 
  theme_minimal() + xlab('') + ylab('LLR')

```
# Berekening FTE verschil t.o.v. landelijk gemiddelde
```{r}
landelijk_gem = mean(baos_2019$gewogen_llr, na.rm=T)
baos_2019_tekort = baos_2019 %>% mutate(
  tekort_overschot = gewogen_llr - landelijk_gem
) %>% filter(tekort_overschot > 0) 

sum(baos_2019_tekort$tekort_overschot)
sum((baos_2019_tekort %>% filter(gemeente %in% c("AMSTERDAM", "ROTTERDAM", "UTRECHT", "'S-GRAVENHAGE", "ALMERE")))$tekort_overschot)

hist(baos_2019$gewogen_llr)
```
# Gemeentes met hoge en lage percentage scholen boven gemiddeld gewogen LLR
```{r}
data %>% as_tibble() %>%
    arrange(desc(perc_high_gewogen_llr)) %>%
    select(statnaam, gewogen_mean_llr, perc_high_gewogen_llr)

data %>% as_tibble() %>%
    arrange(perc_high_gewogen_llr) %>%
    select(statnaam, gewogen_mean_llr, perc_high_gewogen_llr)

```

# Hoe heeft het gewogen LLR zich ontwikkeld 
```{r}
baos_2014 = baos %>% filter(jaar == 2014)

gewogen_tot_2014 = baos_2014 %>% summarise(
  tot_scholen = n(),
  gewogen_mean_llr = mean(gewogen_llr, na.rm=T)
) 
head(gewogen_tot_2014)

gewogen_tot_2019 = baos_2019 %>% summarise(
  tot_scholen = n(),
  gewogen_mean_llr = mean(gewogen_llr, na.rm=T)
)
head(gewogen_tot_2019)

round(unlist(gewogen_tot_2019) / unlist(gewogen_tot_2014), 2)
```

```{r}
verandering_gewogen_llr = baos %>% filter(jaar == 2014 | jaar == 2019) %>% group_by(statcode, brin) %>% summarise(
  dif_llr = gewogen_llr[jaar==2019] - gewogen_llr[jaar==2014]
  ) %>% group_by(statcode) %>%
  summarise(
    gem_gemeente_gewogen = mean(dif_llr, na.rm=T)) %>%  ungroup() %>% mutate(
      gewogen_llr_cut_change = cut(gem_gemeente_gewogen, breaks = quantile(gem_gemeente_gewogen, na.rm=TRUE)))

library(sf)
gemeentegrenzen <- st_read("https://geodata.nationaalgeoregister.nl/cbsgebiedsindelingen/wfs?request=GetFeature&service=WFS&version=2.0.0&typeName=cbs_gemeente_2019_gegeneraliseerd&outputFormat=json")

data <-
  gemeentegrenzen %>%
  left_join(verandering_gewogen_llr)

data %>%
  ggplot() +
  geom_sf(aes(fill = gem_gemeente_gewogen)) +
  scale_fill_viridis_c() +
  labs(title = "Verandering gewogen LLR 2014 - 2019", fill = "") +
  theme_void()

ggplot(data) +
  geom_sf(aes(fill = gewogen_llr_cut_change)) +
  labs(title = "Verandering gewogen Leerling-leraar ratio 2014 - 2019 (per gemeente)", fill = "") +
  scale_fill_brewer(palette = 'Reds') +
  theme_void()

```

# Loonanalyse gewogen LLR
```{r}
ggplot(baos_2019, aes(gem_loonsom, gewogen_llr)) +
  geom_bin2d(bins=100) + theme_minimal() + labs(fill = "Aantal scholen") +
  labs(x = 'Gemiddelde Loonsom', y = 'Gewogen Leerling/Leraar-ratio')

```

#FTE herverplaatsing data
```{r}
lokale_herverdeling_data_gewogen = baos_2019 %>%
  group_by(statcode) %>% mutate(
  gewogen_leraar_overschot_tekort = onderwijzers - (leerlingen /landelijk_gem),
  perc_leraar_overschot_tekort = (leraar_overschot_tekort / onderwijzers) * 100
  ) %>% summarise(
  fte_verplaatsing = sum(leraar_overschot_tekort[leraar_overschot_tekort > 0]),
  perc_fte_verplaatsing = fte_verplaatsing / sum(onderwijzers) * 100 
)

data <-
  gemeentegrenzen %>%
  left_join(lokale_herverdeling_data)

ggplot(data) +
  geom_sf(aes(fill = fte_verplaatsing)) +
  labs(title = "Aantal FTE verplaatst voor gelijke verdeling (per gemeente)", fill = "") +
  scale_fill_continuous(type = "viridis") +
  theme_void()

ggplot(data) +
  geom_sf(aes(fill = perc_fte_verplaatsing)) +
  labs(title = "% van FTE verplaatst voor gelijke verdeling (per gemeente)", fill = "") +
  scale_fill_continuous(type = "viridis") +
  theme_void() + labs(fill = "% FTE")
```

```{r}
baos_2019 = baos %>% filter(jaar == 2019) %>% left_join(schoolgewicht) 
populatie_weging <- lm(data=baos_2019 %>% mutate(oab_ll = oab/leerlingen, kleine_school_ll = kleine_schooltoeslag / leerlingen), ll_lr_ratio~oab_ll+kleine_school_ll)

baos$gewogen_llr = baos$ll_lr_ratio - predict(populatie_weging, baos_2019)
summary(populatie_weging)

baos_2019$gewogen_llr = baos_2019$ll_lr_ratio + -1.672e-03 *(baos_2019$oab/baos_2019$leerlingen) + -1.666e-03*(baos_2019$kleine_schooltoeslag/baos_2019$leerlingen)

```

